【裁判字號】    89,訴,2380
【裁判日期】    900319
【裁判案由】    分割共有物
【裁判全文】
臺灣臺南地方法院民事判決  八十九年度訴字第二三八○號
    原      告  丙○○○
    訴訟代理人  李孟哲律師
                郭淑慧律師
    被      告  乙○○      住.
    訴訟代理人  甲○○      住.
                林水利      住台南市○○路一八巷一六之二號
右當事人間請求分割共有物事件，本院判決如左：
    主      文
兩造共有坐落台南縣佳里鎮○○段第二一一之三地號，地目田，面積零點伍柒伍公
頃之土地，應分割如附圖所示：Ａ部分面積零點貳陸捌壹公頃土地分歸原告取得；Ｂ
部分面積零點零捌玖肆公頃土地分歸被告取得。
訴訟費用由被告負擔四分之一，餘由原告負擔。
    事      實
甲、原告方面：
一、聲明：求為判決如主文所示。
二、陳述：坐落台南縣佳里鎮○○段第二一一之三地號土地（下稱系爭土地）為兩造
    所共有，原告應有部分四分之三，被告應有部分四分之一。又系爭土地地目為田
    ，使用分區為特定農業區，應屬農業發展條例第三條第一項第十一款所規定之耕
    地。再依同條例第十六條規定每宗耕地分割後每人所有面積未達零點二五公頃者
    ，不得分割，但於民國八十九年一月四日修正施行前之共有耕地，得分割為單獨
    所有；而系爭土地於七十三年七月三十一日以買賣為原因取得系爭土地四分之三
    ，被告則於四十八年十月十五日以買賣為原因取得系爭土地四分之一，則兩造係
    於農業發展條例八十九年一月四日修正施行前共有系爭耕地，依上開條例規定，
    雖被告分割後所有面積未達零點二五公頃，原告亦得請求分割。系爭土地既無不
    能分割之情形，各共有人間復無契約訂有不分割之期限，惟就分割方法無法達成
    協議，是原告依民法第八百二十四條規定，請求裁判分割，以原物分配於各共有
    人。爰考慮系爭土地為長條狀，則長條式分割較能完整充分利用，為此請求如附
    圖所示分割方法分割。
三、證據：提出土地登記簿謄本、地籍圖謄本、分割圖各一份為證。
乙、被告方面：
一、聲明：同意原告之分割方案。
二、陳述：同意原告所提之分割方案。
丙、本院會同台南縣佳里地政事務所及兩造勘驗現場，並委託台南縣佳里地政事務所
    繪製複丈成果圖及分割方案成果圖。
    理      由
一、按各共有人得隨時請求分割共有物；又共有物之分割方法，不能協議決定者，法
    院得因任何共有人之聲請，命為原物或變價之分配，民法第八百二十三條第一項
    前段、第八百二十四條第二項分別定有明文。查系爭土地地目為田，使用分區為
    特定農業區，且系爭土地為兩造所共有，原告應有部分四分之三，被告應有部分
    四分之一，兩造間並無不可分割之協議，亦無因使用目的不能分割之情形，然前
    經本院調解未能達成分割協議，業據原告提出土地登記簿謄本、地籍圖謄本各一
    件為證，復有本院八十九年度營調字第一三八號調解卷宗在卷可參。從而，原告
    訴請法院裁判分割，於法即無不合，應予准許。至就分割方法，查原告主張依附
    圖所示分割方案，即將系爭土地依兩造應有部分比例劃分為東西二筆土地，其中
    西側即附圖所示Ａ部分，面積零點二六八一公頃土地分歸原告取得；Ｂ部分，面
    積零點零八九四公頃土地分歸被告取得；而被告就原告主張之前揭分割方案已予
    同意；又系爭土地北側面臨社區道路，其餘三面未臨道路，此經本院勘驗現場，
    並有勘驗筆錄在卷可憑；本院審酌原告所提分割方案，既為兩造所同意，復無不
    利共有人使用或妨礙通行之情事，自應採納；又按「每宗耕地分割後每人所有面
    積未達零點二五公頃者，不得分割。但有下列情形之一者，不在此限：四、本條
    例中華民國八十九年一月四日修正施行前之共有耕地，得分割為單獨所有。」農
    業發展條例第十六條第四款定有明文。查系爭土地地目為田，土地使用分區為特
    定農業區，屬於農業發展條例第三條第一項第十一款所定義之耕地，依前開規定
    ，其分割後面積應達零點二五公頃；依原告所提分割方案，其中被告乙○○分得
    土地面積為零點零八九四公頃，未達農業發展條例第十六條所定分割後之面積，
    然兩造係分別於七十三年八月二十日及四十八年十一月十日取得系爭土地，此參
    原告所提土地登記簿謄本即明，故兩造均於八十九年一月四日修正前取得系爭土
    地，不受農業發展條例第十六條第四款規定之限制。綜此，原告請求依附圖所示
    分割方法判決分割，於法尚無不合，應予准許。
四、據上論結，本件原告之訴為有理由，並依民事訴訟法第七十八條、第八十一條第
    二款，判決如主文。
中      華      民      國    九十      年      三      月     十九     日
                                臺灣臺南地方法院民事第三庭
~B法      官  林富郎
右為正本係照原本作成
如對本判決上訴，須於判決送達後廿日內向本院提出上訴狀
中      華      民      國    九十      年      三      月     十九     日
~B法院書記官  陳南山


司法院資訊處製作；財團法人民間司法改革基金會備份。
